【裁判字號】    97,易,972
【裁判日期】    980123
【裁判案由】    詐欺
【裁判全文】
臺灣彰化地方法院刑事判決               97年度易字第972號
公  訴  人  臺灣彰化地方法院檢察署檢察官
被      告  己○○
上列被告因詐欺案件，經檢察官提起公訴（97年度偵字第300 號
），本院判決如下：
    主  文
己○○意圖為自己不法之所有，以詐術使人將本人之物交付，處
有期徒刑壹年，減為有期徒陸月，如易科罰金，以銀元參佰元即
新臺幣玖佰元折算壹日。
    犯罪事實
一、己○○自民國77年間起即從事代書業務，其所經辦之代書業
    務案件多達3 、4 百件，十分熟稔地政法令及不動產買賣、
    抵押權設定之實務運作。其明知前於80年至84年間，以己為
    債務人向彰化縣永靖鄉農會借貸多筆，並以下列土地設定最
    高限額抵押權擔保：(一)己○○所有座落在彰化縣永靖鄉○○
    段353 地號土地（重測後為太平西段1164地號），迄至83年
    4 月累計借款已達新臺幣（下同）1000萬元，並設定1200萬
    元最高限額抵押權；(二)己○○所有座落在彰化縣永靖鄉○○
    段515 地號土地，於81年3 月即借款800 萬元，並設定1000
    萬元最高限額抵押權，且於83年7 月、84年8 月間分別展期
    轉貸；(三)張玉春（即己○○之配偶，業經臺灣彰化地方法院
    檢察署檢察官另為不起訴處分）所有座落在彰化縣永靖鄉○○段680 地號土地（下簡稱：永北段680 地號土地），於84
    年10月即借款550 萬元，並設定660 萬元最高限額抵押權。
    詎己○○明知其於86年3 月間已陷於無力清償借款而遭彰化
    縣永靖鄉農會催收之狀態，且其向彰化縣永靖鄉農會借款時
    所設定抵押權之各筆土地，在設定之金額內，均需擔保己○○對於彰化縣永靖鄉農會之過去（即過去所借貸、現在尚未
    清償者）、現在已發生及將來可能之所有債務，如未能全額
    清償，即無法取得清償證明以塗銷前揭任何1 筆抵押權之設
    定。其因透過不知情之友人戊○○之介紹，獲悉丁○○有意
    購買前揭永北段680 地號土地，竟基於意圖為自己不法所有
    之犯意，於86年6 月間某日，向丁○○佯稱：在丁○○給付
    土地買賣款項後，上開永北段680 地號土地之抵押權即可獲
    得塗銷云云，並隱瞞前揭多筆貸款亦為系爭土地（永北段
    680 地號）之抵押權所擔保，且均未受清償之事實，致丁○○因此陷於錯誤，遂同意以1040萬元之價金購買上開永北段
    680 地號土地，並委由己○○辦理移轉登記，丁○○並於86
    年6 月間上旬先後給付己○○訂金135 萬元，並於86年6 月
    17日匯款500 萬元至張玉春在彰化縣永靖鄉農會之帳戶，上
    開永北段680 地號土地則於86年8 月4 日移轉登記予丁○○
    之子丙○○，丁○○即再於86年8 月6 日存款405 萬元入己○○在臺中區中小企業銀行之帳戶內。嗣因丙○○收到彰化
    縣永靖鄉農會對於上開永北段680 地號土地聲請強制執行查
    封通知，始知悉己○○因未清償前揭向彰化縣永靖鄉農會之
    貸款1000萬元（即編號(一)）、800 萬元，以致上開永北段
    680 地號土地也同遭查封拍賣，始知受騙。
二、案經丙○○訴由臺灣彰化地方法院檢察署檢察官偵查起訴。
    理  由
壹、證據能力部分：
    按被告以外之人於審判外之陳述，雖不符刑事訴訟法第159
    條之1 至第159 條之4 之規定，而經當事人於審判程序同意
    作為證據，法院審酌該言詞陳述或書面陳述作成時之情況，
    認為適當者，亦得為證據。當事人、代理人或辯護人於法院
    調查證據時，知有第159 條第1 項不得為證據之情形，而未
    於言詞辯論終結前聲明異議者，視為有前項之同意，刑事訴
    訟法第159 條之5 定有明文。查本案全部卷證，公訴人及被
    告均不爭執其證據能力，本院復衡以該等供述證據作成時之
    情況，應為適當，是可認後述所引用證據之證據能力均無疑
    義，合先敘明。
貳、本院論罪科刑部分：
一、訊據被告己○○固不否認伊有以上開彰化縣永靖鄉○○段35
    3 地號土地、彰化縣永靖鄉○○段515 地號土地、彰化縣永
    靖鄉○○段680 地號土地提供擔保，向彰化縣永靖鄉農會分
    別借款1000萬元、800 萬元、550 萬元，並各設定前述金額
    之最高限額抵押權，而其於86年間因已陷於無資力清償借款
    之狀態，故上開各筆借款於86年間均未獲得清償，及伊有與
    丁○○就上開永北段680 地號土地成立買賣，並於86年6 月
    間收受丁○○合計1040萬元之土地買賣價金等事實，惟矢口
    否認有何詐欺之犯行，辯稱：丁○○是透過友人戊○○之介
    紹來買受伊之永北段680 地號土地，丁○○早就知悉永北段
    680 地號土地有設定抵押權，伊在收受丁○○買賣土地價金
    後，亦有清償該筆土地之借款550 萬元，並向彰化縣永靖鄉
    農會申請辦理塗銷永北段680 地號土地之抵押權設定，但因
    伊有其他筆款項尚未清償完畢，所以彰化縣永靖鄉農會不准
    伊塗銷抵押權，伊確實不知系爭土地也要擔保伊其他筆債務
    ，伊並無故意詐欺被害人之意思云云。經查：
（一）被告己○○確於80年至84年間，以己為債務人向彰化縣永
      靖鄉農會借貸多筆，並以下列土地設定最高限額抵押權擔
      保：(一)被告所有座落在彰化縣永靖鄉○○段353 地號土地
      ，迄至83年4 月累計借款已達1000萬元，並設定本金最高
      限額1200萬元之抵押權；(二)被告所有座落在彰化縣永靖鄉
      ○○段515 地號土地，於81年3 月即借款800 萬元，並設
      定本金最高限額1000萬元之抵押權，且於83年7 月、84年
      8 月間分別展期轉貸；(三)被告之妻張玉春所有座落在彰化
      縣永靖鄉○○段680 地號土地，於84年10月即借款550 萬
      元，並設定本金最高限額660 萬元之抵押權。且上開各筆
      款項在86年6 月以前均未受清償，被告己○○仍積欠彰化
      縣永靖鄉農會1000萬元、800 萬元及550 萬元之貸款等情
      ，業據被告己○○於本院審理時供承在卷，並有被告己○○在彰化縣永靖鄉農會之上開各筆借款申請書及相關附件
      在卷可稽（含彰化縣永靖鄉農會會員借款申請書、不動產
      放款值調查報告表、個人資料表、切結書、土地（建築改
      良物）抵押權設定契約書、授信約定書、土地登記簿謄本
      、他項權利證明書、擔保放款卡、己○○在彰化縣永靖鄉
      農會之交易明細表等件，參見被告己○○借款申請資料卷
      ），應堪認定。
（二）且被告以其妻張玉春所有之永北段680 地號土地向彰化縣
      永靖鄉農會設定660 萬元最高限額抵押權，並借款550 萬
      元，其於「土地（建築改良物）抵押權設定契約書」約定
      權利存續期間自84年10月3 日起至114 年10月2 日止共30
      年，並在「聲請登記以外之特定事項」欄第2.項約定「擔
      保債權包括現在過去及將來發生之債權」及第4.項約定「
      依照債務人對權利人所訂定之約定書之規定事項辦理」，
      而其「授信約定書」之第1 條並約定（立約定書人與彰化
      縣永靖鄉農會【包括本會及所屬各分支機構，以下簡稱貴
      會】約定，立約人對貴會之一切受（授）信往來，願遵守
      左列各條款：）本約定書所稱一切債務，係指立約人對貴
      會所負之票據、借款、墊款、保證等債務及其他債務，並
      包括其利息、遲延利息、違約金、損害賠償及其他有關費
      用，第11條約定「立約人所保證之債務，如主債務人未依
      約履行，立約人當即負責，立即如數付清並…。」此有前
      述附於被告借款申請資料卷內之土地（建築改良物）抵押
      權設定契約書、授信約定書各1 份在卷可憑。是張玉春所
      有之上開永北段680 地號土地既設定最高限額抵押予彰化
      縣永靖鄉農會，則該抵押權擔保效力所及之債務，即包括
      過去、現在及將來發生之債權，並包含票據、借款、墊款
      、保證等債務及其他債務，而不只限於己○○在84年10月
      9 日向彰化縣永靖鄉農會借款之債務550 萬元，亦足以認
      定。
（三）又被告確於86年6 月間與丁○○就上開永北段680 地號土
      地成立買賣，並約定買賣價金1040萬元，且除訂金外，丁○○分別於86年6 月17日匯款500 萬元至張玉春在彰化縣
      永靖鄉農會之帳戶（上開永北段680 地號土地則於86年8
      月4 日移轉登記予丁○○之子丙○○），及於86年8 月6
      日存款405 萬元入己○○在臺中區中小企業銀行之帳戶內
      乙情，亦據被告供承不諱，且經證人丁○○於偵查中及本
      院審理時證述明確（除買賣價金究為1105萬元或1040萬元
      外），復有臺中區中小企業銀行入戶電通知單（日期：
      86年6 月17日，金額：500 萬元）、臺中區中小企業銀行
      活期儲蓄存款取款憑條（日期：86年8 月6 日，金額405
      萬元）各1 紙、彰化縣員林地政事務所96年8 月17日員一
      字第0960005603號函所附系爭永北段土地（移轉）登記申
      請書、系爭永北段土地異動索引等件附卷可稽（參見97年
      度偵字第300 號偵卷第53-54 頁；97年度他字第1433號偵
      卷第26-36 、51-52 頁）。至證人丁○○雖陳稱：伊有先
      付訂金2 次各100 萬元予被告己○○，故合計買賣價金應
      為1105萬元等語，惟查證人丁○○就此部分確有交付被告
      訂金200 萬元乙節，並未提出相關單據以資證明，被告又
      堅稱買賣價金共計為1040萬元，是就此部分應為被告有利
      之認定，即認定買賣價金合計為1040萬元，就此敘明。
（四）再者，就被告是否有故意向丁○○隱瞞(1)上開永北段680
      地號土地有向彰化縣永靖鄉農會設定660 萬元最高限額抵
      押權，並借款550 萬元，及(2)上開永北段680 地號土地所
      設定之最高限額抵押權擔保效力所及之債務，包括被告在
      彰化縣永靖鄉農會過去、現在及將來發生之債權，並包含
      票據、借款、墊款、保證等債務及其他債務，而不只限於
      前述550 萬元之債務，縱償還550 萬元但尚有其他債務，
      也不能塗銷系爭抵押權之事實，析述如下：
  １、查本件證人丁○○雖陳稱：伊向被告購買上開永北段680
      地號土地時，因相信被告片面之詞，故未調閱相關土地登
      記簿謄本加以確認，故不知道該筆土地上有向彰化縣永靖
      鄉農會借款並設定抵押權等語。惟查被告堅稱：伊有告知
      丁○○上開土地有設定抵押權，且將以丁○○所交付之買
      賣價金來清償此筆借款債務等語。本院核諸證人丁○○係
      具有相當豐富之學經歷，其畢業於台灣大學，且在買受本
      件土地前亦有多次投資土地買賣之經驗，是否確未加以查
      閱相關土地登記資料即遽以買受系爭土地，不無疑義；且
      被告確有於86年7 月17日向彰化縣永靖鄉農會償還150 萬
      元及於86年8 月7 日償還400 萬元本金及利息，亦有卷附
      被告己○○在彰化縣永靖鄉農會之交易明細表在卷可稽；
      另丁○○之子丙○○提出本件告訴時，在告訴狀內載明：
      「... 告訴人並分期以支票支付價金，最後1 期500 萬元
      款項，告訴人依約於86年6 月17日委請父親丁○○以電匯
      方式，匯款至張玉春設於彰化縣永靖鄉農會帳戶內，用以
      清償被告2 人向永靖鄉農會借款，藉以塗銷權利價值660
      萬元之最高限額抵押權設定。詎被告2 人意圖為自己不法
      所有，除將上開土地所有權移轉過戶予告訴人外，並未依
      約塗銷最高限額抵押權設定... 」等詞，有其96年7 月26
      日刑事告訴狀在卷可按（參見97年度他字第1433號偵卷第
      1-3 頁），在在顯見被告所辯稱：丁○○係知悉上開土地
      有設定660 萬元最高限額抵押權等語屬實，堪以採認。
  ２、又查本件被告與張玉春確有在上述「土地（建築改良物）
      抵押權設定契約書」、「授信約定書」與彰化縣永靖鄉農
      會為前揭約定事項並為簽章，渠等所約定系爭永北段680
      地號土地之抵押權擔保效力，包括被告在彰化縣永靖鄉農
      會過去、現在及將來發生之債權，並包含票據、借款、墊
      款、保證等債務及其他債務，而不只限於該550 萬元，需
      還清在彰化縣永靖鄉農會全部債務才能塗銷系爭抵押權，
      已詳如前述；而被告前於80年7 月間即有以前述永發段51
      5 地號土地向彰化縣永靖鄉農會借款並辦理塗銷抵押權（
      參卷附永發段515 地號之土地登記謄本），且被告自承其
      自77年間起即從事代書業務，在86年間與丁○○進行本件
      土地買賣前，已有約10年之代書實務經驗，辦理過絕大部
      分類型之案件，件數亦達3 、4 百件之多，又其所承辦客
      戶向彰化縣永靖鄉農會借款後辦理塗銷抵押權登記之個案
      ，亦多達百餘件（參見本院98年1 月9 日審理筆錄），顯
      見被告對於彰化縣永靖鄉農會之借款、還款與抵押權登記
      、塗銷等相關規定十分熟稔，是其就上開永北段680 地號
      土地之抵押權擔保效力，尚包括其在彰化縣永靖鄉農會過
      去、現在及將來發生之債權，並包含票據、借款、墊款、
      保證等債務及其他債務，而不只限於該550 萬元，且需全
      部清償才能塗銷抵押權，無法在清償550 萬元後即塗銷單
      筆抵押權乙情，應知之甚詳；再者經向彰化縣永靖鄉農會
      函詢被告是否有申請塗銷系爭抵押權乙節，經彰化縣永靖
      鄉農會回覆稱：「經本會查明86年7 月至87年12月，無己○○向本會申請辦理該筆貸款塗銷登記資料」，此有彰化
      縣永靖鄉農會97年4 月9 日永鄉農信字第0970 000794 號
      函1 紙在卷可查（參見97年度偵字第300 號偵卷第43頁）
      ，而被告所舉之證人即彰化縣永靖鄉農會職員乙○○、甲○○亦到庭證稱：渠等並未受理被告己○○就系爭抵押權
      申請塗銷之案件，也不清楚被告是否有提出塗銷申請，而
      彰化縣永靖鄉農會之借款契約有載明抵押權效力會及於借
      款人在彰化縣永靖鄉農會之其他債務，在訂立借款契約時
      會給借款人閱讀契約，借款人如有不明白處就會提問等語
      。是以本件被告空言辯稱：伊不知系爭抵押權有擔保伊其
      他債務及有向彰化縣永靖鄉農會申請辦理塗銷系爭抵押權
      云云，無所憑據，不足採信。
（五）綜上所述，本件被告前已多次向彰化縣永靖鄉農會以舉新
      債還舊債之方式申請展期轉貸，其在86年間明顯無資力清
      償對彰化縣永靖鄉農會之借款債務，又明知系爭抵押權會
      及於其在彰化縣永靖鄉農會之其他債務，仍隱瞞丁○○相
      關規定，使丁○○誤以為在給付上開永北段680 地號土地
      之買賣價金而得償還上開550 萬元借款後，即得以塗銷該
      土地上660 萬元之最高限額抵押權，以致丁○○陷於錯誤
      而交付被告共計1040萬元之買賣價款，然該土地仍因被告
      尚有其他筆債務未清償而查封拍賣（參見本院96年度執字
      第15805 號強制執行卷宗）等情, 堪予認定; 被告雖聲請
      再傳喚證人乙○○, 然證人乙○○已於本院審理中明白結
      證稱其未曾接觸過上開永北段680 地號土地之相關業務等
      情, 且本院綜合全部卷證資料亦已足認定事實如前述，故
      核無再行傳喚證人乙○○之必要, 附此敘明。從而, 本件
      被告前開所辯，顯係卸責之詞，不足採信, 本案事證已臻
      明確，被告上開詐欺犯行洵堪認定，應依法論科。
二、新舊法之適用部分：
（一）我國刑法於94年2 月2 日修正公布，95年7 月1 日施行（
      下稱新法；修正前刑法下稱舊法）後，依最高法院95年度
      第8 次刑事庭會議決議內容，有關新舊法之適用原則如下
      ：
    1.新法第2 條第1 項之規定，係規範行為後法律變更所生新
      舊法律比較適用之準據法，於新法施行後，應適用新法第
      2 條第1 項之規定，為「從舊從輕」之比較。
    2.基於罪刑法定原則及法律不溯及既往原則，行為之處罰，
      以行為時之法律有明文規定者為限，必行為時與行為後之
      法律均有處罰之規定，始有新法第2 條第1 項之適用。
    3.比較時應就罪刑有關之共犯、未遂犯、想像競合犯、牽連
      犯、連續犯、結合犯，以及累犯加重、自首減輕暨其他法
      定加減原因（如身分加減）與加減例等一切情形，綜其全
      部罪刑之結果而為比較。
（二）查刑法第33條第5款關於罰金刑之規定，由「罰金：一元
    以上」修正為「罰金：新臺幣一千元以上，以百元計算之」
    ，應依刑法第2 條第1 項規定，適用最有利於行為人之法律
    （最高法院95年度第8 次刑事庭會議決議第3 點第1 項第1
    款參照）。刑法第339 條第1 項之詐欺罪之罰金刑部分，經
    比較新、舊法結果，應以被告行為時之法律即修正前第33條
    第5 款規定，較有利於被告。
（三）又修正後刑法於95年7 月1 日施行前，刑法分則編有關罰
      金刑之貨幣單位係銀元，且應依罰金罰鍰提高標準條例第
      1 條之規定，按各該具體條文制定或修正之先後，定其罰
      金刑部分提高之倍數。惟因刑法施行法業已增訂第1 條之
      1 規定：「中華民國九十四年一月七日刑法修正施行後，
      刑法分則編所定罰金之貨幣單位為新臺幣。九十四年一月
      七日刑法修正時，刑法分則編未修正之條文定有罰金者，
      自九十四年一月七日刑法修正施行後，就其所定數額提高
      為三十倍。但七十二年六月二十六日至九十四年一月七日
      新增或修正之條文，就其所定數額提高為三倍。」亦即，
      自95年7 月1 日起，刑法分則編所定罰金之貨幣單位，由
      原來之銀元改為新臺幣，且94年1 月7 日刑法修正時，刑
      法分則編未修正之條文定有罰金者，自95年7 月1 日起，
      有關罰金之數額提高為30倍。換言之，刑法施行法第1 條
      之1 施行後，罰金刑之貨幣單位雖有「銀元」、「新臺幣
      」之更易，惟適用結果之罰金刑最高額度則無二致。再參
      照刑法施行法第1 條之1 之立法理由說明：「考量新修正
      之刑法施行後，不再適用現行法規所定貨幣單位折算新臺
      幣條例，為使罰金數額趨於一致，避免衍生新舊法比較適
      用問題，以緩和實務適用法律之衝擊，於不變動罰金數額
      之前提下，爰為第二項規定。」可知本條規定之目的，即
      在於避免就罰金之提高部分再比較新舊法，應屬修正後刑
      法第2 條之特別規定，而應優先適用，毋庸再依修正後刑
      法第二2 第1 項規定，比較刑法施行法第1 條之1 及罰金
      罰鍰提高標準條例第1 條之規定何者有利於被告，附此敘
      明。
（四）次按關於易科罰金之折算標準及期限，參酌前揭最高法院
      95 年 度第8 次刑事庭會議決議，並未敘明易刑處分應與
      罪刑有關之共犯、未遂犯、想像競合犯、牽連犯、連續犯
      、結合犯，以及累犯加重、自首減輕暨其他法定加減原因
      （如身分加減）與加減例等一切情形，綜合而為比較，依
      明示其一排除其餘之法理，易刑處分自不在此綜合比較之
      範圍，此部分於新法施行後，應另依新法第2 條第1 項之
      規定，適用最有利於行為人之法律，經比較修正前後之易
      科罰金折算標準結果，以修正前之規定，較有利於被告，
      理由詳如附表所示。
三、核被告己○○所為，係犯刑法第339 條第1 項之詐欺取財罪
    。爰審酌被告之素行，及其犯罪之動機、目的、手段、智識
    程度，暨考量本案造成被害人損失達千萬元，所生之損害非
    淺，且被告犯後仍飾詞卸責、未能坦認詐欺犯行，又尚未與
    被害人達成和解等一切情狀，量處如主文所示之刑。末查本
    件被告犯罪時間在96年4 月24日以前，所犯為詐欺取財罪，
    悉合於減刑條件，應依中華民國96年罪犯減刑條例第2 條第
    1 項第3 款之規定，減其宣告刑2 分之1 ，並定其易科罰金
    之折算標準，以示懲儆。
據上論斷，應依刑事訴訟法第299 條第1 項前段，刑法第2 條第
1 項前段、第339 條第1 項，修正前刑法第41條第1 項前段，刑
法施行法第1 條之1 ，修正刪除前罰金罰鍰提高標準條例第2 條
，中華民國96年罪犯減刑條例第2 條第1 項第3 款、第7 條、第
9 條，判決如主文。
本案經檢察官陳信郎到庭執行職務。
中    華    民    國    98    年    1     月    23    日
                  刑事第七庭    審判長法  官  簡璽容
                                      法  官  黃玉齡
                                      法  官  郭麗萍
以上正本證明與原本無異。
如不服本判決應於收受判決後10日內向本院提出上訴書狀，並應
敘述具體理由。其未敘述上訴理由者，應於上訴期間屆滿後20日
內向本院補提理由書 (均須按他造當事人之人數附繕本)「 切勿
逕送上級法院」。
告訴人或被害人對於判決如有不服具備理由請求檢察官上訴者，
其上訴期間之計算係以檢察官收受判決正本之日期為準。
中    華    民    國    98    年    1     月    23    日
                                      書記官  吳冠慧
附表：
┌─────┬─────────────────────────┐
│修正事項  │新、舊法之比較適用                                │
├─────┼─────────────────────────┤
│易科罰金  │刑法第41條第1項前段關於得易科罰金之規定，修正前係 │
│          │以「因身體、教育、職業、家庭之關係或其他正當事由，│
│          │執行顯有困難」為其要件，新法則刪除此要件，修正理由│
│          │說明上述規定限制過嚴，欠缺彈性，與易科罰金制度旨在│
│          │救濟短期自由刑流弊之旨趣不符，且刪除該要件後使檢察│
│          │官得視具體個案審酌宜否易科罰金，更符告易科罰金制度│
│          │之意旨。另修正前刑法第41條第1項前段配合罰金罰鍰提 │
│          │高標準條例第2條（現已刪除）之規定，係以「銀元300元│
│          │即新臺幣900元折算1日」為易科罰金之折算標準，至修正│
│          │後之刑法第41條第1項乃係以「新臺幣1,000元、2,000元 │
│          │或3,000元折算1日」為易科罰金之折算標準。而觀諸歷年│
│          │來之實務運作情形，在法院宣告易科罰金折算標準之案件│
│          │，檢察官執行時乃以准予易科罰金為原則，不准易科罰金│
│          │為例外，是以比較修法前後就易科罰金准否及折算標準之│
│          │規定，應認修正後刑法第41條第1項前段提高易科罰金之 │
│          │折算標準之適用，對於行為人而言較為不利。是依刑法第│
│          │2 條第1 項前段，應適用修正前刑法第41條第1 項前段之│
│          │規定。                                            │
└─────┴─────────────────────────┘


司法院資訊處製作；財團法人民間司法改革基金會備份。
